臺灣高等法院臺中分院刑事判決　100年度交上易字第1213號
上　訴　人　臺灣臺中地方法院檢察署檢察官
被　　　告　呂玟億
上列上訴人因被告過失致死案件，不服臺灣臺中地方法院100 年
度交易字第101 號中華民國100 年7 月20日第一審判決（起訴案
號：臺灣臺中地方法院檢察署99年度偵字第27196 號），提起上
訴，本院判決如下：
    主  文
原判決撤銷。
呂玟億因過失致人於死，處有期徒刑陸月，如易科罰金，以新臺
幣壹仟元折算壹日。
    事  實
一、呂玟億於民國99年4 月27日晚間，駕駛懸掛OR－0522號車牌
    自用小客車（原車牌號碼為1005－HX號，然該自用小客車因
    逾檢遭註銷牌照，並於99年4 月5 日為警取締查扣車牌，呂
    玟億遂向其老闆李國慶借用逾檢遭註銷牌照之OR－0522號車
    牌懸掛），於同日下午9 時許，行至臺中市大肚區（改制前
    為臺中縣大肚鄉○○○路226 號前時（由南往北方向行駛）
    ，原應注意汽車停車時，在顯有妨礙其他人、車通行處所，
    不得停車；停於路邊之車輛，遇夜間照明不清之道路，應顯
    示停車燈光或反光標識；停車時應依車輛順行方向緊靠道路
    右側，其右側前後輪胎外側距離緣石或路面邊緣不得逾40公
    分。而依當時道路為直路、無障礙物、路面無缺陷、有邊線
    ，且路面邊緣距離機車優先道右側邊線達2.4 公尺，並無不
    能注意之情事，竟疏未注意及此，在照明不清之自由路226
    號前停車時，未顯示停車燈光或反光標誌，亦未緊靠道路右
    側停車，而以西北斜向西南方向停車，該自用小客車後半部
    車身停置於機車優先道上，妨礙機車通行。嗣於同日下午10
    時8 分許，陳彥文騎乘車牌號碼157 －GSC 號機車，沿臺中
    市○○區○○路機車優先道由南往北方行駛，行經上開地點
    時，亦疏未注意車前狀況，追撞呂玟億停放在該處之懸掛OR
    －0522號車牌自用小客車左後方保險桿，陳彥文人、車倒至
    自由路外側快車道時，旋遭另一不明車輛輾壓撞擊，致受有
    顱腦損傷、胸髖部挫傷及上下肢骨折等傷害，於送醫急救途
    中，不治死亡（到院前死亡）。隨即員警接獲報案後，依據
    現場懸掛OR－0522號車牌自用小客車車籍查詢，通知OR－05
    22號車牌所有人李國慶到案說明，經李國慶告知呂玟億借用
    車牌情事，而查獲上情。
二、案經臺灣臺中地方法院檢察署檢察官據報相驗後自動檢舉偵
    查起訴。
    理  由
壹、證據能力
一、按被告以外之人於偵查中向檢察官所為陳述，除顯有不可信
    之情況者外，得為證據，刑事訴訟法第159 條之1 第2 項定
    有明文。查證人鄭宜成於偵查中經具結而為證述，於言詞辯
    論終結前，檢察官、被告復未聲明異議，本院亦查無上開證
    述有何顯不可信之情況，故上開證述，自有證據能力。
二、次按刑事訴訟法第159 條第1 項規定：被告以外之人於審判
    外之言詞或書面陳述，除法律有規定者外，不得作為證據。
    而該條所謂「法律有規定者」，係指同法第159 條之1 至第
    159 條之5 及第206 條等規定。又按醫師法第12條第1 項規
    定：「醫師執行業務時，應製作病歷，並簽名或蓋章及加註
    執行年、月、日。第二項規定：前項病歷，除應於首頁載明
    病人姓名、出生年、月、日、性別及住址等基本資料外，其
    內容至少應載明下列事項：一、就診日期。二、主訴。三、
    檢查項目及結果。四、診斷或病名。五、治療、處置或用藥
    等情形。六、其他應記載事項。」因此，醫師執行醫療業務
    時，不論患者是因病尋求診療，或因特殊目的而就醫，醫師
    於診療過程中，應依醫師法之規定，製作病歷，此一病歷之
    製作，均屬醫師於醫療業務過程中所須製作之紀錄文書，而
    且每一醫療行為均屬可分，因其接續之看診行為而構成醫療
    業務行為，其中縱有因訴訟目的，例如被毆傷而尋求醫師之
    治療，對醫師而言，仍屬其醫療業務行為之一部分，仍應依
    法製作病歷，則該病歷仍屬業務上所製作之紀錄文書，與通
    常之醫療行為所製作之病歷無殊，自屬刑事訴訟法第159 條
    之4 第2款 所稱從事業務之人於業務上所須製作之紀錄文書
    ，而診斷證明書係依病歷所轉錄之證明文書，自屬本條項之
    證明文書（最高法院97年台上字第666 號判決參照）。查卷
    附之光田綜合醫院法醫參考病歷摘要，究其性質上雖屬被告
    以外之人於審判外之書面陳述，仍不失為從事醫療業務之人
    於業務上所製作之證明文書，且醫院與告訴人不過形同一般
    醫院與病患關係，自無顯不可信之情況，揆之前揭說明，依
    刑事訴訟法第159 條之4 第2 款規定，應認有證據能力。
三、又卷附之臺灣臺中地方法院檢察署相驗屍體證明書，係檢察
    官與檢驗員職務上所製作之證明文書，又無顯不可信之情況
    ，依刑事訴訟法第159 條之4 第1 款規定，應認有證據能力
    （最高法院98年度台上字第3804、5133號判決參照）。
四、另按被告以外之人於審判外之陳述，雖不符刑事訴訟法第15
    9 條之1 至同條例第159 條之4 規定，而經當事人於審判程
    序同意作為證據，法院審酌該言詞陳述或書面陳述作成時之
    情況，認為適當者，亦得為證據；當事人、代理人或辯護人
    於法院調查證據時，知有第159 條第1 項不得為證據之情形
    ，而未於言詞辯論終結前聲明異議者，視為有前項之同意，
    刑事訴訟法第159 條之5 第1 項、第2 項定有明文。其立法
    意旨在於傳聞證據未經當事人之反對詰問予以核實，原則上
    先予排除，惟若當事人已放棄詰問或未聲明異議，基於證據
    資料愈豐富，愈有助於真實發現之理念，且強化言詞辯論原
    則，法院自可承認該傳聞證據例外擁有證據能力。經查，本
    案下列使用之道路交通事故調查報告表、道路交通事故現場
    圖，其本質上，係司法警察針對本件具體個案，於調查證據
    及犯罪情形時所製作，不具備例行性、公示性之要件，自非
    刑事訴訟法第159 之4 第1 款所指公務員職務上製作之紀錄
    文書、證明文書，亦非同條第3 款規定與上述公文書具有同
    等程度可信性之文書（最高法院98年度台上字第3258號判決
    意旨參照），是其性質上屬傳聞證據。證人李國慶、鄭宜成
    、林憲志於警詢中之陳述，及中央警察大學交通學系暨交通
    管理研究所蔡志中教授製作之「酒精濃度與肇事率之關係」
    ，亦均屬傳聞證據。惟檢察官、被告對上開證據之證據能力
    均未聲明異議，可認為均同意作為證據，本院審酌該等證據
    之取得過程並無瑕疵，與本案待證事實間復具有相當之關聯
    性，以之為本案證據尚無不當，足認為得為本案之證據，是
    依刑事訴訟法第159 條之5 之規定，均有證據能力。
五、至卷附之交通事故現場採證照片、車損照片等，係屬機械性
    紀錄特徵，也就是認識對象的是照相鏡頭，透過鏡頭形成的
    畫面映寫入膠卷，然後還原於照相紙上，故照相中不含有人
    的供述要素，在現實情形與作為傳達結果的照相，在內容上
    的一致性是透過機械的正確性來加以保障的，在照相中，並
    不存在人對現實情形的知覺、記憶，在表現時經常可能發生
    的錯誤（如知覺的不準確、記憶隨時間推移而發生的變化）
    ，故照相當然是非供述證據，並無傳聞法則之適用，惟卷附
    上開照片既係透過相機拍攝後經沖印所得，且與本案犯罪事
    實具有關聯性，且被告對於卷內所附之上揭照片亦未主張係
    執法人員違法取得，經查又無不得作為證據之事由，依法自
    得作為證據，而有證據能力。
貳、得心證之理由
一、上開犯罪事實，業據上訴人即被告呂玟億（下稱被告）於警
    詢、偵查、原審及本院審理時坦承不諱，並有下列事證可資
    佐證：
  (一)被告於上開時、地，駕駛懸掛OR－0522號車牌自用小客車（
    原車牌號碼為1005－HX號，然該自用小客車因逾檢遭註銷牌
    照，並於99年4 月5 日為警取締查扣車牌，證人遂向其老闆
    李國慶借用亦遭註銷牌照之OR－0522號車牌懸掛），在照明
    不清之自由路226 號前停車時，未顯示停車燈光或反光標誌
    ，亦未緊靠道路右側停車，而以西北斜向西南方向停車，該
    自用小客車後半部車身停置於機車優先道上，妨礙機車通行
    ，嗣於同日下午10時8 分許，被害人陳彥文騎乘車牌號碼15
    7 －GSC 號機車，沿臺中市○○區○○路機車優先道由南往
    北方行駛，行經上開地點時，追撞被告停放在該處之自用小
    客車左後方保險桿，被害人陳彥文人、車倒至自由路外側快
    車道時，旋遭另一不明車輛輾壓撞擊，致受有顱腦損傷、胸
    髖部挫傷及上下肢骨折等傷害，於送醫急救途中，不治死亡
    之事實，業據證人李國慶、證人鄭宜成於警詢及偵查中證述
    甚詳（見相驗卷第17至18、95至97、103 至105 頁），並有
    道路交通事故現場圖、道路交通事故調查報告表（一）、（
    二）各1 份及現場與肇事汽車、機車相片共34張、光田綜合
    醫院法醫參考病歷摘要1 份在卷可稽（見相驗卷第19至27、
    31頁）。又被害人陳彥文因此受傷死亡，亦經臺灣臺中地方
    法院檢察署檢察官督同檢驗員相驗屬實，製有相驗筆錄、相
    驗屍體證明書、解剖筆錄在卷可憑（見相驗卷第42至47頁）
    。故被告肇事致被害人死亡之事實，應可認定。
  (二)再依道路交通安全規則第94條第3 項之規定，汽車駕駛人（
    包括機車）應注意車前狀況，隨時採取必要安全措施。而被
    害人於上開時、地騎乘車牌號碼157 －GSC 號機車，沿臺中
    市○○區○○路機車優先道由南往北方行駛，行經上開地點
    時，疏未注意車前狀況，追撞被告停放在該處之自用小客車
    左後方保險桿之事實，復據證人鄭宜成於警詢及偵查中證述
    甚詳（見相驗卷第95至97、103 至105 頁），故被害人呂玟
    億有未注意車前狀況之過失，亦堪認定。惟此僅為被害人家
    屬主張民事上侵權行為損害賠償時，被告主張過失相抵之抗
    辯，及本院量刑之參考，尚無法因此減免被告之罪責，附此
    敘明。至於證人鄭宜成雖於偵查中證稱：「當時機車車速很
    快，7 、80以上，他就直接撞上停在路邊的汽車左車尾，我
    沒有聽到緊急煞車的聲音」等語（見相驗卷第103 頁），惟
    證人林憲志於警詢時則證稱：當時被害人車速約60至70公里
    等語（見相驗卷第15頁），則現場目擊證人鄭宜成、林憲志
    2 人關於被害人陳彥文當時行車車速之證述已有不符，且證
    人鄭宜成、林憲志2 人均未以科學儀器測速，是其關於被害
    人陳彥文行車速度之證述，應僅係推測之詞，僅能證明被害
    人陳彥文當時行車速度頗快，再參以卷附之道路交通事故調
    查報告表（二）所載，當地速限為時速70公里，在無其他積
    極證據足認被害人陳彥文當時行車速度有超速之情形下，尚
    難以證人鄭宜成之證述，遽為被害人陳彥文不利之認定。
  (三)又被害人陳彥文經送光田綜合醫院急救時，經該院以抽血檢
    測血液中酒精濃度為0.028g/dL （換算呼氣中酒精濃度為0.
    14mg/L），亦有光田綜合醫院之藥物濃度檢查報告單1 紙可
    憑（見相驗卷第29頁）。而自被害人陳彥文血液中測得之酒
    精濃度，為被害人陳彥文本身血液中所含酒精濃度，而非醫
    院急救施用藥物所致一情，亦有光田綜合醫院100 年10月19
    日（100 ）光醫事字第10000828號函1 份附卷可稽（見本院
    卷第29頁）。雖自被害人陳彥文血液中測得酒精濃度，然血
    液中酒精濃度0.05g/dL（換算呼氣中酒精濃度為0.25mg/L）
    ，肇事率始為未飲酒時之2 倍，此有中央警察大學交通學系
    暨交通管理研究所蔡中志教授研究與製表之酒精濃度與肇事
    率之關係1 份附卷足稽（見本院卷第17頁），亦未達道路交
    通安全規則第114 條第2 款規定飲用酒類或其他類似物後其
    吐氣所含酒精濃度超過每公升0.25毫克（即mg/L）或血液中
    酒精濃度超過百分之0.05（即g/dL）以上，不得駕車之標準
    ，顯見本案肇事原因與被害人陳彥文是否飲用酒類無關。
  (四)按汽車停車時，在顯有妨礙其他人、車通行處所，不得停車
    ；停於路邊之車輛，遇夜間無燈光設備或照明不清之道路，
    應顯示停車燈光或反光標識；停車時應依車輛順行方向緊靠
    道路右側，其右側前後輪胎外側距離緣石或路面邊緣不得逾
    40公分。道路交通安全規則第112 條第1 項第9 款、第12款
    、第2 項分別訂有明文。而依卷附之道路交通事故現場圖、
    道路交通事故調查報告表（一）、（二）所載，肇事當時道
    路為直路、無障礙物、路面無缺陷、有邊線，且路面邊緣距
    離機車優先道右側邊線達2.4 公尺，並無不能注意之情事，
    被告竟疏未注意及此，在照明不清之自由路226 號前停車時
    ，未顯示停車燈光或反光標誌，亦未緊靠道路右側停車，而
    以西北斜向西南方向停車，該自用小客車後半部車身停置於
    機車優先道上，妨礙機車通行，以致肇事，其應負過失罪責
    甚明。次按刑法上之過失，其過失行為與結果間，在客觀上
    有相當因果關係始得成立。所謂相當因果關係，係指依經驗
    法則，綜合行為當時所存在之一切事實，為客觀之事後審查
    ，認為在一般情形下，有此環境、有此行為之同一條件，均
    可發生同一之結果者，則該條件即為發生結果之相當條件，
    行為與結果即有相當之因果關係（最高法院76年台上字第19
    2 號判例參照）。查被告有上開過失，致被害人陳彥文追撞
    該自用小客車，人、車倒地後，旋遭另一不明車輛輾壓撞擊
    ，因而死亡，故該不明車輛之駕駛人顯亦同有未注意車前狀
    況之過失。綜合本案肇事當時所存在之事實觀之，倘非被告
    有上開過失在先，被害人即不會追撞被告所停放之自用客車
    而人、車倒地，旋遭另一不明車輛輾壓撞擊致死，是被告之
    上開過失，與另一不明車輛駕駛人之過失，客觀上併合而為
    被害人陳彥文死亡之原因，揆之前開最高法院判例，被告之
    過失行為與被害人之死亡傷害間有相當因果關係。
  (五)綜上所述，足認被告不利於己之自白與事實相符，應堪採信
    。從而，本案事證明確，被告過失致人於死之犯行堪以認定
    ，應依法論科。
二、核被告呂玟億所為，係犯刑法第276 條第1 項之過失致人於
    死罪。又本案員警接獲報案後，依據現場懸掛OR－0522號車
    牌自用小客車車籍查詢，通知OR－0522號車牌所有人李國慶
    到案說明，經李國慶告知被告借用車牌情事，而查獲上情，
    亦經證人李國慶於警詢中證述（見相驗卷第17至18頁）、證
    人即本案承辦員警陳志彬於本院審理時（見本院卷第33頁）
    證述甚詳。是本案承辦員警既已有相當事證認被告為肇事人
    ，故被告不符自首之規定，併予敘明。
三、原審認被告呂玟億罪證明確，予以論罪科刑，固非無見，惟
    (一)本案被告亦有未注意停車時應依車輛順行方向緊靠道路右
    側，其右側前後輪胎外側距離緣石或路面邊緣不得逾40公分
    ，而未緊靠道路右側停車，而以西北斜向西南方向停車，該
    自用小客車後半部車身停置於機車優先道上之過失，原審漏
    未論及；(二)本案肇事原因與被害人陳彥文是否飲用酒類無關
    ，原審認被害人陳彥文有此過失，亦有未合。檢察官據被害
    人是否飲酒未經調查為由提起上訴，上訴雖無理由，然原審
    判決既有如上可議之處，自應由本院將原審判決予以撤銷改
    判。爰審酌被告就本件車禍過失程度、造成被害人死亡之結
    果，被害人亦有未注意車前狀況之過失，被告之過失與另一
    不明車輛駕駛人之過失，客觀上併合而為被害人死亡之原因
    ，被告迄今尚未未賠償被害人家屬，取得被害人家屬之諒解
    ，及被告犯後坦承犯行之態度等一切情狀，量處如主文第2
    項所示之刑，並諭知易科罰金之折算標準。
據上論結，應依刑事訴訟法第369 條第1 項前段、第364 條、第
299 條第1 項前段，刑法第276 條第1 項、第41條第1 項前段，
刑法施行法第1 條之1 ，判決如主文。
本案經檢察官陳佳琳到庭執行職務。
中    華    民    國   100    年    11    月    16    日
            刑事第五庭  審判長法  官  趙  春  碧
                              法  官  林  宜  民
                              法  官  楊  文  廣
上列正本證明與原本無異。
不得上訴。
                              書記官  林  育  萱
中    華    民    國   100    年    11    月    16    日
刑法第276條
因過失致人於死者，處 2 年以下有期徒刑、拘役或 2 千元以下
罰金。
從事業務之人，因業務上之過失犯前項之罪者，處 5 年以下有
期徒刑或拘役，得併科 3 千元以下罰金。